【裁判字號】    98,重上更(二),141
【裁判日期】    981027
【裁判案由】    偽造文書
【裁判全文】
臺灣高等法院刑事判決           98年度重上更(二)字第141號
上  訴  人  臺灣桃園地方法院檢察署檢察官
被      告  丁○○
選任辯護人  謝清昕律師
            劉育志律師
被      告  丙○○
選任辯護人  邱秀珠律師
上列上訴人因被告偽造文書案件，不服臺灣桃園地方法院91年度
訴字第39號，中華民國91年7月11日第一審判決（起訴案號：臺
灣桃園地方法院檢察署89年度偵字第10404號），提起上訴，經
判決後，由最高法院第2次發回更審，本院判決如下：
    主  文
上訴駁回。
    理  由
一、公訴意旨略以：被告丁○○原係桃園縣立永豐中學（下稱永
    豐中學）籌備處主任，另被告丙○○原係永豐中學籌備處總
    務主任。2人負有監督永豐中學新建工程之建造及審核廠商
    申請估驗計價之責，為依據法令從事於公務之人員；乙○○
    、甲○○分別係乙○○建築師事務所負責人及派駐永豐中學
    負責監工主任，受永豐中學委託負責規劃、設計、監造永豐
    中學新建工程，2人負有監督工程及審核廠商申請估驗計價
    之責，均係受公務機關委託承辦公務之人；吳發財係行政院
    退輔會台北鐵工廠（下稱台北鐵工廠）監工主任，負有監督
    工程進度、審核廠商估驗計價之責，為從事業務之人；戊○○為智浩工程有限公司（下稱智浩公司）之實際負責人，係
    受台北鐵工廠委託施作永豐中學新建工程水電部分工程，以
    上2人均為為從事業務之人。永豐中學新建工程中之水電工
    程（又分水電、空調等二項工程）係由退輔會台北鐵工廠於
    民國86年11月間，以新台幣(下同)6千9百15萬元承攬後，再
    將該工程水電部分轉包智浩公司，並臨時聘僱該公司戊○○
    為工地負責人。依工程合約，明訂工程期限為建築工程完工
    後30日日曆天內完成水電消防承裝（本校建築工程工期：高
    中部及行政大樓於87年7月底完工，所有工程於開工後9百個
    日曆天內完工），台北鐵工廠每月月底應依工程進度，以實
    做數量製作估驗明細表（檢附照片，水電工程以機器設備材
    料運到經學校配合建築師會驗合格具結保證品質並按裝完畢
    ）之金額百分之90，由建築師及學校人員簽證，並呈報縣府
    核准撥款到校後付款。惟台北鐵工廠於88年6月30日申請第
    七期估驗計價費1千6百45萬4千1百43元，其中衛生器具設備
    工程計價4百16萬2千3百30元，由戊○○填寫估驗計價表，
    嗣交由台北鐵工廠監工主任吳發財實地審核後，再交由乙○○建築師及事務所監工主任甲○○、永豐中學總務主任丙○○、校長丁○○等人明知應逐級赴工地實地審查估驗計價表
    內之施作項目，與實際施作項目符合後始能付款。詎料戊○○因與其下游廠商發生債務糾紛，致於88年5、6月間，智浩
    公司之小包未能領到工程款，發生嚴重長期停工之情形，而
    未按裝部分衛浴設備；戊○○等人明知前述衛浴設備等項目
    尚未按裝完畢，為使小包能領取工程款，使工程繼續進行，
    於88年度招生前順利完成水電工程，竟共謀由戊○○所出具
    不實之估驗明表（部分衛浴設備等工程水龍頭、洗臉盆及馬
    桶等尚未按裝），由吳發財不實填載於第7期估驗計價表，
    經乙○○建築師事務所甲○○及乙○○2人為不實簽證，再
    由丁○○與丙○○2人逐級審核通過；並於同年7月12日由台
    北鐵工廠開立統一發票，由丙○○填載不實之支出憑證黏存
    單，經不知情之會計人員梁雅綾及教師謝明英之書面審核，
    再由丁○○核定，而使台北鐵工廠順利領取工程估驗款。後
    經審計部桃園縣審計室人員於88年9月8日赴該校抽查時發現
    有溢付工程款情事，嗣經永豐中學請乙○○建築師事務所全
    面清查結果，第7期工程共計溢付3百61萬零4百零4元，並足
    生損害於桃園縣政府、永豐中學及工程公務文書登載之正確
    性之名譽。因認被告丁○○、丙○○2人於支出憑證黏存單
    部分係犯刑法第213條之公務員登載不實罪之罪嫌。核被告
    丁○○、丙○○與業主乙○○、甲○○、吳發財、戊○○等
    人於第7期估驗計價表部分係犯刑法第215條業務上文書登載
    不實文書罪、刑法第216條之行使業務上文書登載不實文書
    罪等罪嫌。
二、檢察官認被告丁○○、丙○○涉有偽造文書等罪嫌，無非以
    ：該水電工程於88年4月30日第6期估驗計價後，與協力廠商
    發生糾紛工程停擺等事實，經證人歐正龍、陳正官、吳雙寶
    、梁雅綾、謝明英供述在卷；亦為被告吳發財、戊○○供承
    在卷；且永豐中學於88年7月8日所召開之新建工程會議記錄
    ，出席之人員包括被告丁○○、丙○○、乙○○、甲○○、
    吳發財、戊○○及歐正龍等人，討論議題第一項；「水電工
    程將近1個半月以來，工程有嚴重停滯延誤，沒有進展，對
    於建築工程會議所提配合事項，也大部分無法如期配合完成
    ，甚至有小包領不到工程款…」，決議為：「水電工程承包
    廠商與協力廠商財務方面確實出現問題，目前正由水電承包
    廠商與協力廠商開會溝通，預期在下禮拜開會前，可獲得解
    決。」而同年月22日所召開之會議記錄第二項：「水電工程
    進度以工程計價進度達67%，但2個多月以來，幾乎處於停擺
    狀態，工程沒有進展，而且嚴重落後…」，其決議記載：「
    水電工程原簽約廠商發生財務危機，協力小包商未能領到工
    程款，導致停工狀態…」，而台北鐵工廠之請款統一發票係
    於同年月12 日填載後交予永豐中學，係於7月8日會議之後
    ，被告等人焉能諉稱不知情；且審計部抽查記錄記載：「坐
    式衝水馬桶連同配件全放置於教室有7套；檯面下方型洗臉
    盆配件全：雙盆式放置於教室有19套，放置於總務處旁邊廁
    所尚未按裝有4套，合計23套；其於臉盆放置於教室有158套
    」，並有照片8幀在卷可稽，其放置地點包括教室及總務處
    旁邊廁所，被告等人又焉能視而不見；又永豐中學前開工程
    固有與乙○○建築師間有訂定監造契約，惟其基本之督造責
    任，亦非可全然免除。另本件有永豐中學新建工程水電工程
    合約書正本、永豐中學新建工程委託乙○○建築師事務所規
    劃、設計、監造契約書影本、台北鐵工廠86年11月24日(86)
    鐵產字第2917 號函影本、永豐中學第6期工程估驗計價表正
    本、永豐中學第7期工程估驗計價表及照片正本、審計部台
    灣省桃園縣審計室抽查紀錄、現場照片、審核通知影本、永
    豐中學88豐中總字第883530號函影本、永豐中學新建工程88
    年7月8日及同年7月22日會議紀錄、台北鐵工廠88年5、6月
    工程日報表、乙○○建築師事務所88年5、6月監工日誌、永
    豐中學籌備處支出憑證黏存單，在卷足證。
三、按犯罪事實應依證據認定之，無證據不得認定犯罪事實，刑
    事訴訟法第154條第2項定有明文。又認定不利於被告之事實
    ，須依積極證據，苟積極證據不足為不利於被告事實之認定
    時，即應為有利於被告之認定；再認定犯罪事實所憑之證據
    ，雖不以直接證據為限，間接證據亦包括在內，然而無論直
    接或間接證據，其為訴訟上之證明，須於通常一般之人均不
    致有所懷疑，而得確信其為真實之程度者，始得據為有罪之
    認定；另刑事訴訟法第161條已於91年2月8日修正公布，其
    第1項規定：檢察官就被告犯罪事實，應負舉證責任，並指
    出證明之方法；因此，檢察官對於起訴之犯罪事實，應負提
    出證據及說服之實質舉證責任，倘其所提出之證據，不足為
    被告有罪之積極證明，或其指出證明之方法，無從說服法院
    以形成被告有罪之心證，基於無罪推定之原則，自應為被告
    無罪判決之諭知，最高法院30年上字第816號、76年台上字
    第4986號、92年台上字第128號著有判例可資參照。
四、桃園縣政府鑑於桃園縣內公立高中較少，每年國中畢業生升
    學公立高中之錄取率不足30％，學子常負笈北上就學。為紓
    解升學壓力、方便就學及紓緩學區飽和狀態以及因應高中社
    區化之潮流，於是桃園縣政府乃籌備設立第一所完全中學，
    在桃園縣八德市○○路609號，成立桃園縣立永豐中學（下
    簡稱永豐中學）。被告丁○○原被派任為永豐中學籌備處主
    任（按已調為青溪國中校長），丙○○原為該籌備處總務主
    任（按調為平鎮中學教務主任後退休），此乃本件工程之由
    來。
五、次按刑法第213條之公務員登載不實文書罪，原係以保護公
    文書之正確性為目的，以公務員明知為不實之事項，而登載
    於職務上所掌之公文書為構成要件，所謂明知，係指主觀上
    須明知為不實直接故意而言，如所登載之事項並非不實，而
    係辦理不當，亦僅行政上是否有責任之問題，要與該罪之構
    成要件不合，尚難遽論以該條之罪（最高法院46年度台上字
    第37 7號判例、81年度台上字第1909號判決意旨參照）。
六、訊據被告丁○○、丙○○2人均堅決否認有何犯行；被告
    丁○○辯稱：我本人是學教育的，當時籌辦學校有委任建築
    師，所有工程方面委任建築師，我當校長有別的業務要處理
    ，有疏忽，但是沒有犯意。我不是第一任籌備主任，我接任
    6天，就有第6期工程就叫我蓋章，以前的工程我都不知道，
    我沒有誘因去圖利包商。後來有總驗收完工。台北鐵工廠是
    國家的，發包也不是我任內發包的，我去的時候已經第五期
    了，之後第7期就說我跟廠商有圖利，我不知道有什麼可以
    圖利的，我學教育的，對於工程很多都看不懂，我是法定負
    責人，該請款的部分我就蓋章，否則就請不到款項。但說我
    與他們有牽連，我認為是冤枉的。永豐中學也蓋的很好，是
    桃園縣最好的學校。被告丙○○辯稱：因為永豐中學的興
    建工程，是委託建築師建築設計，也是委託建築師估驗負起
    權責，我們對估驗方面是外行，應該由建築師負責全部責任
    ，且我與建築師沒有犯意聯絡，希望法官明察秋毫。現在學
    校都已經蓋好，招生使用10年了。檢察官舉證的都不符實情
    ，例如有一個工程紀錄表，因每星期我們就會開會做紀錄，
    台北鐵工廠確實有緩慢一點，在工程會議時我就有指責台北
    鐵工廠，檢察官卻以此指摘我犯罪，但我沒有講到停工的部
    分，實際上完全沒有停工，只是比較慢，但檢察官卻認為有
    停工，就認為我有罪。但是其實就算工程停工與估驗也沒有
    關係，且估驗計價款還是可以請前部分的款項，我覺得非常
    的冤枉。至於檢察官起訴認為我們將不實的估驗表黏貼請款
    ，事實上估驗的黏貼憑證我們是根據估驗計價表即廠商的發
    票我們貼進去，向縣政府申請估驗計價款，檢察官認為不實
    ，是擴大衍生性的錯誤，是因為前面有錯誤，但是我們不知
    道，因為整個工程是委託建築師建造、估驗，廠商估驗計價
    表約有1百多頁、有好幾百項。黏貼憑證我們是據實，裡面
    有壹仟多萬元的發票，我們就照做，並沒有偽造。我們依據
    發票製作黏貼憑證，簽請款單，再根據承辦的出納、會計、
    總務、校長蓋完章，再連同估驗計價表報到縣政府去請款，
    縣政府撥款下來，我們就直接開國庫支票給承包商台北鐵工
    廠。
七、本案被告丁○○、丙○○2人究有檢察官起訴所指犯行，厥
    應審究者為：
  1.被告丁○○、丙○○2人對於同案被告戊○○即智浩工程有
    限公司之實際負責人出具不實之估驗明細表、吳發財即行政
    院退除役官兵輔導委員會台北鐵工廠監工主任填載不實之第
    7期之估驗計價表、及同案被告乙○○即乙○○建築師事務
    所負責人、甲○○即乙○○建築師事務所派駐永豐中學負責
    監工主任等人在第7期之估驗計價表為不實之簽證等情，是
    否均明知為不實而蓋章？亦即被告2人為公務員之登載，乃
    係出於廠商行為人申請後始被動為不實之登載，雙方均對事
    項之不實，被告2人事先是否有所共識而已。
  2.被告丁○○、丙○○2人就臺北鐵工廠於88年7月12日出具1
    千6百45萬4千1百43元之統一發票，再由被告丙○○據以製
    作之支出憑證黏存單，該支出憑證黏存單等文書，有無登載
    不實之情事？
八、經查：
  1.本件永豐中學新建工程之籌備處曾於85年2月7日與乙○○建
    築師事務所簽訂1份委託設計監造契約書，依該委託設計造
    契約之約定，該乙○○建築師事務所除應按規定辦理校舍之
    規劃設計外，對於工地現場監造部分，更應提詳細之監造計
    劃，此觀諸前揭契約書第2條之規定甚明。又乙○○建築師
    事務所負責監造之事項，於該契約書第2條第2項載明：…(二)
    監督承造人依照詳細設計圖施工，並管制工程進度；(三)檢驗
    建築材料之品質尺寸及強度是否與圖規定相符，其需送請檢
    驗專業機構檢定者，其費用由承造人負擔，倘有鑑定或簽證
    不實，致偷工減料或施工品質欠佳之情事，應負相關法令規
    定之責任；(四)負責各部工程施工前及施工中之施工報驗及安
    全檢查；…(六)建築師發現承造人不按圖樣施工時應予糾正，
    如承造人不聽糾正時應即以書面報告甲方（即永豐中學），
    及當地主管建築機關備查，該項工程不得辦理估驗；(七)工程
    上所有應付款項，由建築師按工程合約之規定負估審之責，
    並應於承造人送達估驗表3日內審查完畢，如有修正或駁回
    意見，應以書面列述理由通知承造人，並副知甲方（即永豐
    中學）備查等詞。
  2.由前開委託設計監造契約書之內容觀之，足認有關系爭水電
    工程之管制進度、工程品質、工程報驗、應付款項之估審等
    事項，均應由乙○○建築師事所負責為之。惟乙○○建築師
    事務所於辦理系爭水電工程第7期估驗計價時，既未依前揭
    約定以書面列述意見，以供被告丁○○、丙○○備查，自難
    認被告丁○○、丙○○2人於估驗計價時，即已明知承造廠
    商該期工程有何超估或與規定不符之處。
  3.況系爭工程第7期估驗計價之所以有超估情事，乃因受託辦
    理監造之乙○○建築師事務所駐地監造主任甲○○僅以抽驗
    方式辦理估審，未對隱蔽管線設備及每單項設備中之細項仔
    細查核，且甲○○不知水電工程以機器設備材料運到經學校
    配合建築師會驗合格具結保證品質並按裝完畢，才能請領費
    用之特別約定所致，並據同案被告甲○○之證述，及乙○○
    建築師事務所88年12月27日永豐國字第026號函影本在卷可
    稽（見偵查卷第99頁至第102頁）。且事後經該事務所委請
    電機事務所人員作專業現場檢查結果，其列表所述超估之發
    電機設備工程、照明插座設備工程、電氣管線設備工程、地
    板線槽設備工程等項目，確實多屬電機、工程專有名詞（按
    證據資料外放共105頁，本判決影印第3頁為附件一），。而
    被告丁○○、丙○○2人均係教育學科畢業出身，從事教育
    工作，並無電機專業之背景，縱令有超估或按裝不實情事，
    因事涉專業技術，被告丁○○、丙○○2人根據委託設計監
    造契約，相信乙○○建築師事務所相關人員之專業，被告丁○○、丙○○2人有否可能事先查悉，並無任何事證。
  4.再參以前揭監造契約已明白約定：倘乙○○建築師事務所有
    簽證不實，致偷工減料或施工品質欠佳之情，應負相關法令
    規定之責任等情。衡之常理，該事務所為免違約受罰，自無
    將渠等就系爭第7期估驗計價簽證不實之情事，在事前告知
    被告丁○○、丙○○2人之理，是自難僅以該期工程事後經
    確認有超估工程款情事乙節，即遽認被告丁○○、丙○○2
    人當時確有明知不實之直接故意存在。
九、次查：系爭第7期水電工程，估驗計價款為1千6百45萬4千1
    百43元，係由承包商行政院退輔會臺北鐵工廠於88年7月12
    日出具統一發票，再由被告丙○○據以製作支出憑證黏存單
    ，先後經會計主任梁雅綾及保管人即教師謝明英先行書面審
    核，再經被告丁○○核定後，始由出納經縣政府開立公庫支
    票付款予臺北鐵工廠，有支出憑證附卷可參（見偵查卷第
    169頁，本判決影印為附件二）。該臺北鐵工廠既係屬於行
    政院退輔會管轄事業單位，為國營事業，被告丁○○、丙○○2人基於國營事業之可信，予以核准，亦屬當然之事。是
    ，就該支出憑證之內容觀之，並無何黏貼登載不實之情事可
    言，尚與刑法第213條之公務員登載不實文書罪之構成要件
    有間。
十、至起訴意旨雖稱：系爭水電工程於88年4月30日第6期估驗計
    價後，因與協力廠商發生糾紛致工程停擺，被告丁○○、丙○○2人曾先後於88年7月8日、同年月22日召開新建工程會
    議，是該水電工程有停工之情事，乃被告丁○○、丙○○2
    人明知之事實云云。然查：
  1.臺北鐵工廠自86年10月開工後，水電工程雖配合建築工程持
    續進行中，但並未按月申請估驗計價，且自87年8月30日第5
    期估驗計價後，長達7個月未曾申請估驗計價款，迄88年4月
    30日始估驗計價第6期工程款，同年6月30日估驗計價第7期
    工程款，是該水電工程因配合建築工程持續進行中，被告丁○○、丙○○2人實不了解其各期估驗計價之各項工程所涵
    蓋之範圍，依其教育出身背景，亦無專業能力細究其請款項
    目，故委請建築師予以簽證，在施作之總工程比例內予以核
    定付款。
  2.又依88年5月27日新建工程會議，臺北鐵工廠工地主任陳正
    官之報告指出：系爭水電工程之預定進度為百分之84，其實
    際進度為百分之81，有會議紀錄在卷可資佐證，而上開第7
    期估驗計價金額，只達百分之67，是就總工程比例而言，並
    無溢付之情事。
  3.再參以乙○○建築師事務所於88年7月27日至函予永豐中學
    稱：水電工程至第7期估驗計價當時（即88年6月30日），其
    工程進度已達百分之85等詞，有乙○○建築師事務所88 年
    10月27日永豐國字第19號在卷可佐證，是足認該水電工程於
    88年5月27日至同年6月30日第7期估驗計價之時，仍在持續
    進行中，並無停工之事實，此並據證人許新貴到庭證稱：88
    年4月份至6月底還處於趕工狀態，人手非常充足，並無停工
    情形等語明確（見原審91年4月11日訊問筆錄）。
  4.至上開工程會議紀錄之所以記載：「工程幾乎處於停擺狀態
    」、「工程有嚴重停滯，沒有進展」等詞（見偵查卷第172
    頁、第175頁），則係被告丁○○、丙○○2人本於系爭新建
    工程之業主身分，以挑剔性用語，目的無非在以該強烈之語
    氣，敦促臺北鐵工廠加速後續水電工程之改善及進行，俾學
    校能如期順利開學，是檢察官執此遽為水電工程已停工之事
    實認定，尚有誤會。
  5.又桃園縣審計室於88年9月8日至永豐中學抽查發現未安裝完
    成之衛設備，放置於教室及總務處旁邊一節（見偵查卷第17
    9頁、第189頁）。查第7期水電工程估驗計價為88年6月30日
    ，學校新建工程包括建築工程及水電工程都在進行中，工地
    必然堆滿各類物品及廢料，其情形應可想見，其中何者為第
    7期水電工程計價物品，如何釐清？而至88年9月8日桃園審
    計室人員到校抽查時，學校已經正式開學，時空背景不同，
    該等物品，是否經廠商或學生打掃或異動，已無從究明。起
    訴意旨以抽查時之情形，推斷被告丁○○、丙○○2人於估
    驗計價當時必定知情，尚嫌速斷。
十一、綜上各情所述，本件被告丁○○、丙○○2人對於系爭水電
    工程第7期估驗款有估價不實之情事，因係相信專家即乙○○建築師事務所相關人員，且因受託辦理監造、估審業務之
    乙○○建築師事務所未曾以言詞或書面告知，致事前毫無所
    悉，且被告丁○○、丙○○2人均教育學科出身，以從事教
    育為專業，並不具工程或電機之專業技術，且又另忙於辦理
    永豐中學之招生等籌備業務，是未查知該期工程是否有合乎
    進度，予以核准付款，縱或有疏失，亦僅係行政上之責任問
    題而已，惟尚與刑法第213條之登載不實罪，以公務員所登
    載不實之事項，須出於明知之前提件，有所未合。
十二、桃園縣立永豐高級中學，於88年成立後，為桃園縣境內第一
    所完全中學，已歷10年，目前其國中部有39班高中部有30班
    （含體育班3班），此可從該校官方網站可查知。此外，復
    查無積極證據足資證明被告丁○○、丙○○有明知該期工程
    款估審不實而於支出憑證黏存單或估驗計價表上，而故意為
    不實登載之情事，揆諸首揭說明，自不能證明被告犯罪。
十三、原審判決以不能證明被告丁○○、丙○○犯罪，而為被告丁○○、丙○○無罪之諭知，並無不合。檢察官上訴意旨仍執
    前詞認被告丁○○、丙○○2人應構成犯罪，而指摘原判決
    不當，本院認為無理由，應予駁回。
十四、共同被告(即相關業主）判決說明：
    戊○○、乙○○、甲○○、吳發財，業經本院91年度上訴字
    第2874號判決「戊○○、乙○○、甲○○、吳發財共同從事
    業務之人，明知為不實之事項，而登載於其業務上作成之文
    書，足以生損害於公眾及他人；戊○○處有期徒刑陸月，如
    易科罰金以佰元折算壹日；乙○○、甲○○、吳發財各處
    有期徒刑月，如易科罰金均以佰元折算壹日。」，因不
    得上訴第三審，業已確定，附此敘明。
據上論斷，應依刑事訴訟法第368條，判決如主文。
本案經檢察官曾忠己到庭執行職務。
中    華    民    國    98    年    10    月    27    日
                  刑事第一庭審判長法  官  葉騰瑞
                                  法  官  莊明彰
                                  法  官  王炳梁
以上正本證明與原本無異。
檢察官如不服本判決，應於收受送達後10日內向本院提出上訴書
狀，其未敘述上訴之理由者並得於提起上訴後10日內向本院補提
理由書（均須按他造當事人之人數附繕本）「切勿逕送上級法院
」。
被告不得上訴。
                                  書記官  陳佳伶
中    華    民    國    98    年    10    月    27    日


司法院資訊處製作；財團法人民間司法改革基金會備份。
